【裁判字號】    95,台上,6051
【裁判日期】    951109
【裁判案由】    違反毒品危害防制條例
【裁判全文】
最高法院刑事判決            九十五年度台上字第六０五一號
上  訴  人  甲○○
                    號（
上列上訴人因違反毒品危害防制條例案件，不服台灣高等法院台
南分院中華民國九十五年八月八日第二審更審判決（九十五年度
上重更(四)字第二五０號，起訴案號：台灣雲林地方法院檢察署九
十一年度偵字第四０一六號），提起上訴，本院判決如下：
    主  文
原判決關於甲○○部分撤銷，發回台灣高等法院台南分院。
    理  由
本件原判決認定蔡振泰（另案由台灣雲林地方法院審理）意圖營
利，欲自國外購買第一級毒品海洛因回台販賣。乙○○（已判刑
確定）則曾多次入出境台灣與柬埔寨間，而與在當地經商之成年
男子陳澤交好，並自民國九十年五、六月間即至柬埔寨金邊市台
商陳澤所經營之皇賓飯店服務，供陳澤差遣辦事往來於台灣與柬
埔寨間。於九十一年五、六月間，蔡振泰透過不知情之成年男子
蔡仁智（蔡振泰堂弟）認識乙○○，蔡振泰即於台中市○○路附
近蔡仁智之工廠，向乙○○表示欲自國外購買毒品海洛因私運進
口，詢其有無管道。乙○○明知陳澤於柬埔寨可介紹毒販販賣毒
品，即意圖營利，答應帶同蔡振泰前往柬埔寨金邊市與陳澤會面
，洽談購買毒品海洛因事宜。九十一年七月六日，乙○○、蔡振
泰搭機前往柬埔寨金邊市，在陳澤經營之皇賓飯店，陳澤與乙○
○、蔡振泰商談後，蔡振泰、乙○○、陳澤達成意圖營利販賣毒
品海洛因之犯意聯絡，而共同謀議販入毒品海洛因，由陳澤負責
提供管道及聯繫賣主，乙○○則負責帶領蔡振泰接洽販入及價金
交付等事宜。先由陳澤告知蔡振泰可至寮國永珍市，找上訴人甲
○○購買毒品海洛因，並要乙○○帶蔡振泰搭機前往，由乙○○
引介蔡振泰與上訴人認識。九十一年七月九日，乙○○即帶蔡振
泰搭機自柬埔寨金邊市，飛往寮國永珍市，上訴人出面接待蔡振
泰與乙○○，同日，在寮國永珍市上訴人住處，蔡振泰告知來意
，上訴人表示有毒品海洛因可供販賣，並可安排將毒品裝置於樹
頭內走私回台，但沒有現貨，須聯絡準備。蔡振泰、乙○○、陳
澤等人遂與上訴人達成運輸及私運毒品海洛因之犯意聯絡，由蔡
振泰先支付美金三萬元旅行支票及現金三萬元美金共六萬元美金
，充作購買毒品海洛因定金。數日後，蔡振泰與乙○○返回柬埔
寨金邊市皇賓飯店，席間，陳澤依上訴人要求，轉告蔡振泰再支
付三十四萬元美金，湊成四十萬元美金，作為購買毒品價款。由
於上訴人並未告知真實姓名（當時僅知綽號「海仔」）及提供戶
頭，遂經陳澤指示乙○○，提供其設於金邊市第一商業銀行金邊
分行帳戶，供蔡振泰匯入，再提出或轉匯給上訴人。議定後，乙
○○、蔡振泰於九十一年七月十三日返國。蔡振泰為購買毒品之
價金交付，於九十一年七月十八日，囑不知情之成年男子許宗男
，攜帶新台幣現金，至台中市找乙○○，乙○○帶不知情之蔡仁
智、許宗男二人，至台中市○○路第一商業銀行中港分行，準備
將許宗男攜帶新台幣兌換成美金三十萬元，以匯款至乙○○預定
之上述設於金邊分行帳號0000000000帳戶。因不知情
銀行承辦人員起疑，乙○○心虛不敢單獨以自己名義，匯出上述
鉅資，即邀同不知情之許宗男、蔡仁智，分別以個人名義填具「
外匯收支或交易申報書」，每人匯款美金十萬元，共匯款三十萬
元美金，至乙○○上述帳戶。嗣於九十一年七月二十一日，乙○
○、蔡振泰第二次共同前往柬埔寨金邊市，陳澤即提出上訴人設
於「寮國商業銀行」帳戶，要求乙○○與不知情之成年男子陳克
捷等人，至金邊市第一商業銀行金邊分行，將已匯入乙○○上述
帳戶購毒款項三十萬元美金，轉匯至上訴人之上述帳戶。九十一
年七月二十二日，乙○○又帶蔡振泰搭機，轉往寮國永珍市找上
訴人，並由蔡振泰另攜美金四萬元當面交給上訴人，連同上述匯
款三十萬元美金，給付購毒款項，共四十萬元美金給上訴人。上
訴人與蔡振泰即約定，上訴人販賣毒品海洛因磚，每對（二塊）
賣價八千五百元美金，運輸走私毒品海洛因回台運費代價，為每
對海洛因磚新台幣十二萬元，至於毒品海洛因磚數量，則另視蔡
振泰匯款多寡決定，蔡振泰當場應允，並給予上訴人將毒品海洛
因運抵台灣地址為雲林縣麥寮鄉三盛村三十六號即蔡振泰岳父許
連呼經營「順武堂國術館」地址。隨即於九十一年八月一日，乙
○○與蔡振泰搭機返國，於接機返家途中，蔡振泰囑託前來接機
之許宗男，另行交付十萬元美金給乙○○，而由乙○○攜帶上述
款項交付陳澤，將購買毒品海洛因價金，再增至美金五十萬元。
於九十一年八月二日，許宗男即攜新台幣，至華僑銀行麥寮分行
，兌換美金十萬元，連同機票費用，持至台中市交給乙○○，隨
即乙○○於九十一年八月四日，搭機前往柬埔寨金邊市皇賓飯店
，將該十萬元美金，交給知情陳澤，陳澤即通知上訴人，於九十
一年八月五日，上訴人前來取款後，上訴人即與蔡振泰、陳澤、
乙○○基於共同運送、走私毒品之犯意聯絡，而著手下述「運輸
海洛因」及「私運管制物品海洛因」進口回台行為。九十一年八
月十日，上訴人依計畫，前往寮國永珍市張泳森經營之「中寮有
限公司」樹頭工廠，以新台幣三千五百元，向不知情之張泳森選
購樹頭一顆。數日後，上訴人指示不知情之寮國籍成年男子「文
宋」，至張泳森工廠，將上述樹頭，從工廠運至不詳地點，上訴
人即在該樹頭接近底座部位，切割方形凹洞，將毒品海洛因磚三
十六對（有七十二塊）填塞入該凹洞，再將切割下來樹頭外層填
補掩蓋，恢復樹頭外觀。於九十一年八月底、九月初，上訴人又
指示「文宋」，將內藏毒品海洛因磚上述樹頭運回張泳森上述工
廠，上訴人即以新台幣六千五百元運費，委託不知情張泳森將該
樹頭運回台灣。適有不知情之龔建儒向張泳森訂購樹頭，準備裝
櫃運回台灣，於同年九月初，張泳森即命不知情之成年員工，將
上述藏有毒品海洛因樹頭，與龔建儒訂購樹頭，裝填於同批貨櫃
中，委託不知情貨車之成年駕駛人員，將該裝有毒品海洛因樹頭
，運輸至泰國曼谷市，再透過不知情之成年搬運工、陽明海運公
司船務公司人員等人，預定於九十一年九月十四日，將該藏有毒
品海洛因樹頭貨櫃裝船後，準備運回台灣。九十一年九月十一日
，乙○○再度前往柬埔寨金邊市皇賓飯店與「陳澤」會面。第三
天（即同月十三日許），上訴人至皇賓飯店，為向蔡振泰交代毒
品海洛因磚數量、價金，及走私該等海洛因代價費用，上訴人即
於紙張書寫「貨款＝三０六０００」（原審誤為三０六萬元，實
際三十六對海洛因價金，為美金三十萬六千元）、「稅金＝一三
一０００」（即走私費用為美金十三萬一千元）、「匯損＝一０
００」（即美金匯兌損失）、「預支＝一０００」（即乙○○與
蔡振泰至上訴人家打麻將輸錢，向上訴人所借款項）等走私毒品
數量與價額明細（扣除毒品交易部分價額，為四十三萬八千元美
金，其中匯兌損失一千元美金部分，非屬犯罪所得，故上訴人等
人販毒所得為四十三萬七千元美金），並於其下方草簽其姓，將
該紙張交給乙○○，要乙○○攜回台灣轉交給蔡振泰，並轉告蔡
振泰隨時準備收受上述毒品海洛因磚。乙○○於九十一年九月十
九日返國，將上述紙張一紙交蔡振泰收存，並告知蔡振泰隨時準
備接貨。嗣張泳森於九十一年九月十四日，將上述毒品海洛因經
由不知情陽明海運船運人員運送，並於九十一年九月二十二日，
運抵台中港區進入台灣領土，上訴人私運管制物品毒品海洛因進
口得逞。於九十一年九月二十三日，張泳森委託不知情「凱悅通
運報關股份有限公司」員工報關。同日，蔡振泰因久候毒品海洛
因不至，心裡焦急，打電話向乙○○抱怨，並要乙○○詢問陳澤
，以確定毒品海洛因交付時間，乃由乙○○使用其所有之行動電
話（廠牌MOTOROLA、門號0000000000號）即與陳澤取
得聯繫。於九十一年九月二十三日晚上十時五十六分許，陳澤打
電話給乙○○，要乙○○轉告蔡振泰，準備於二日後即九十一年
九月二十五日，接收上述毒品海洛因。隨後，乙○○即於電話中
轉告蔡振泰，請蔡振泰稍安勿躁。於九十一年九月二十五日上午
八時許，不知情凱悅通運報關股份有限公司人員，至台中港區拖
櫃提貨，並受張泳森之命，於九十一年九月二十五日上午十時許
，將藏有毒品海洛因磚樹頭貨櫃，運抵苗栗縣三義鄉○○村○○
路四十三號不知情龔建儒所經營之「大森桌批發行」貯材場交付
樹頭。於九十一年九月二十五日上午十一時許，交貨完畢後，在
場督工張泳森打電話，詢問上訴人所交樹頭，應運往何處交給何
人，上訴人即要求張泳森，將該樹頭運至雲林縣麥寮鄉三盛村三
十六號蔡振泰丈人許連呼所營「順武堂國術館」，交給蔡振泰。
張泳森即另委託不知情龔建儒，僱用成年之貨車司機轉運至上址
交給蔡振泰。於九十一年九月二十五日上午十一點四十分許，上
訴人以其所有之行動電話 （廠牌NOKIA、門號00000000
00號）與乙○○聯繫，詢問乙○○有關蔡振泰電話號碼，供互
相聯絡，而得順利運送毒品海洛因。不久，乙○○無法聯繫蔡振
泰，上訴人即向乙○○表示依蔡振泰原來告知之地址，發交毒品
海洛因。於九十一年九月二十五日下午，蔡振泰電話聯繫乙○○
，乙○○依上訴人指示，取得蔡振泰電話後，隨即轉達給上訴人
。嗣於九十一年九月二十五日下午三時許，龔建儒委託不知情貨
車司機羅標，駕駛大貨車運載該藏有毒品海洛因樹頭，準備送至
雲林縣麥寮鄉三盛村三十六號地址，交給蔡振泰，龔建儒並提供
蔡振泰電話號碼，以便羅標於找不到路時聯繫使用，不知情羅標
即運輸該樹頭南下。於九十一年九月二十五日晚上六時五十四分
許，蔡振泰久等毒品海洛因未到，又與乙○○聯繫，要乙○○詢
問上訴人，乙○○隨即與上訴人電話聯絡，上訴人告知乙○○司
機羅標行動電話號碼，要乙○○轉告蔡振泰，由蔡振泰與司機羅
標聯繫。於九十一年九月二十五日晚上七時許，羅標對雲林縣境
道路不熟，蔡振泰即與羅標二人電話聯繫，相約於麥寮鄉○○村
○○○道路旁碰面，蔡振泰到場後，取得上述毒品海洛因磚支配
管領，並即引導羅標運輸該藏有毒品海洛因「樹頭」，至雲林縣
麥寮鄉三盛村三十六號地址，順利將該樹頭卸下。嗣經法務部調
查局所屬相關調查員見時機成熟，隨即進入屋內逮捕蔡振泰，並
扣得上述樹頭一顆，復自該樹頭掩蓋凹洞，扣得毒品海洛因磚三
十六對（七十二塊，淨重二萬六千二百四十六點八公克，扣除法
務部函核准調查局供醫藥或研究用十公克，剩餘二萬六千二百三
十六點八公克），並自蔡振泰處，扣得上述毒品交易款項明細表
一紙。蔡振泰供出毒品來源後，上訴人撥電話給蔡振泰，詢其知
否如何自樹頭內，取出毒品海洛因，蔡振泰表示看不懂，要上訴
人南下處理。於九十一年九月二十五日晚上十時三十分許，上訴
人駕車至雲林縣西螺交流道下，為調查員緊急拘提到案。並於九
十一年九月二十五日晚上九時五分許，調查員在台中市○○街一
九六號乙○○朋友黃智國住處，緊急拘提乙○○到案，並扣得上
訴人、乙○○所有，供聯繫販賣、走私毒品用之行動電話各一支
（廠牌NOKIA、門號0000000000號為上訴人所有 ，廠
牌MOTOROLA、門號0000000000號為乙○○所有），計
販賣及運輸毒品所得共美金四十三萬七千元等情。因而撤銷第一
審關於上訴人部分之判決，改判論處上訴人共同販賣第一級毒品
罪刑（處無期徒刑，褫奪公權終身），固非無見。
惟查：(一)、有罪之判決書，須將法院依職權認定之犯罪事實，翔
記於事實欄，然後於理由內逐一說明其憑以認定之證據，使事實
與理由兩相一致，始稱適法；倘若理由說明與事實記載不相符合
，即屬判決理由矛盾，其判決當然為違背法令。原判決事實欄記
載：「蔡振泰、乙○○、陳澤達成意圖營利販賣毒品海洛因之犯
意聯絡，而共同謀議販入毒品海洛因，由陳澤負責提供管道及賣
主（指上訴人）」等情，而為本件買賣第一級毒品之犯行（見原
判決第二頁第二十六行至第二十八行），亦即認定上訴人係販賣
海洛因予蔡振泰之賣方，乙○○、陳澤係受買方蔡振泰之託，共
同完成販入海洛因之犯行。依此事實之記載，賣方之上訴人自不
可能與買方之乙○○、陳澤、蔡振泰三人成立販賣第一級毒品之
共同正犯。然原判決理由欄卻說明上訴人與蔡振泰、乙○○、陳
澤共同意圖營利謀議販賣海洛因，其彼此間就販賣第一級毒品犯
行有犯意聯絡及行為之分擔，皆為共同正犯（見原判決第九頁第
二十、二十一行，第十二頁第二十二、二十三行，第十三頁第十
六行至第十八行，第二十五頁第十五、十六行，第二十七頁第一
、二、三行，第三十頁最後一行至第三十一頁第一、二行，第三
十三頁第二十九行至第三十一行，第三十四頁第十四、十五行，
第三十四頁最後一行至第三十五頁第一、二行，第三十六頁第十
五行至第十九行，第三十七頁第十、十一行，第三十七頁最後一
行至第三十八頁第一、二行）。足見原判決上開事實之記載與理
由說明不相符合，有判決理由矛盾之違法。(二)、原判決事實欄既
認定、記載乙○○、陳澤係與蔡振泰共同謀議後，向上訴人販入
海洛因，陳澤負責提供管道及聯絡賣主即上訴人，乙○○則負責
帶領蔡振泰接洽販入及價金交付等事宜，則陳澤、乙○○基此犯
意而與上訴人接觸所為之相關行為，自難認係與上訴人共同販賣
海洛因，乃原判決理由欄又謂陳澤、乙○○與上訴人有共犯販賣
毒品之犯意聯絡及行為分擔，為共同正犯，顯有未合。(三)、原判
決事實欄記載：「蔡振泰、乙○○、陳澤等人遂與上訴人達成運
輸及私運毒品海洛因之犯意聯絡」、「上訴人即與蔡振泰、陳澤
、乙○○（原判決誤載為蔡振泰）基於共同運送、走私毒品之犯
意聯絡，而著手下述運輸海洛因及私運管制物品海洛因進口回台
行為」等情（見原判決第三頁第四行至第六行，第四頁第十五行
至第十七行），並於理由欄內說明陳澤、乙○○、蔡振泰就此部
分犯行與上訴人有犯意聯絡及行為之分擔，均為共同正犯。惟依
原判決事實欄之記載，陳澤、乙○○就運輸海洛因及走私海洛因
進口之犯行，並未參與，海洛因運輸、走私進入台灣地區後，乙
○○、陳澤就在台灣地區之運送毒品犯行，亦未參與運輸毒品構
成要件之行為，僅被動以電話轉告上訴人有關蔡振泰之電話及轉
告蔡振泰有關運送海洛因之貨車司機羅標之電話，而此行為似係
為完成為蔡振泰販入毒品之目的，足見原判決關於乙○○、陳澤
有行為分擔理由之說明，並無事實之根據，已有未合。又原判決
認乙○○、陳澤就運輸及私運毒品海洛因部分有與上訴人、蔡振
泰謀議之犯意聯絡，然原判決並未於理由內說明其憑以認定之證
據與理由，亦有判決理由欠備之違誤。(四)、毒品危害防制條例第
十九條第一項固規定「犯第四條至第九條、第十二條、第十三條
或第十四條第一項、第二項之罪者，其供犯罪所用或因犯罪所得
之財物，均沒收之，如全部或一部不能沒收時，追徵其價額或以
其財產抵償之」。但共同正犯之犯罪所得為現款時，因係合併計
算，且於全部或一部不能沒收時，以其財產抵償之，為避免執行
時發生重複沒收、抵償之情形，故各共同正犯之間係採連帶沒收
主義，於裁判時僅諭知連帶沒收，不得就全體共同正犯之總所得
，對各該共同正犯分別重複諭知沒收。原判決就本件犯罪所得之
總金額美金肆拾參萬柒仟元，並未採連帶沒收主義，對各共同正
犯諭知連帶沒收，而分別對上訴人及共犯乙○○重複為沒收及以
財產抵償之諭知，亦有可議。上訴意旨指摘原判決關於上訴人部
分違背法令，尚非全無理由，應認仍有發回更審之原因。又原判
決理由欄肆不另為無罪諭知部分，基於審判不可分原則，應併予
發回。
據上論結，應依刑事訴訟法第三百九十七條、第四百零一條，判
決如主文。
中    華    民    國  九十五  年   十一   月    九    日
                      最高法院刑事第九庭
                          審判長法官  陳  正  庸
                                法官  賴  忠  星
                                法官  王  居  財
                                法官  林  開  任
                                法官  林  立  華
      本件正本證明與原本無異
                                      書  記  官
中    華    民    國  九十五  年   十一   月   十七   日
                                                Ａ


司法院資訊處製作；財團法人民間司法改革基金會備份。
